臺灣高等法院民事判決
                                   108年度上易字第1134號
上  訴  人  方榮源  
訴訟代理人  鄧湘全律師
            陳虹均律師
被  上訴人  總瑩建設股份有限公司

法定代理人  張廖泓境
被  上訴人  楊碧玲  
共      同
訴訟代理人  林坤賢律師
            邱華南律師

上列當事人間請求給付遲延利息事件，上訴人對於中華民國108
年6月5日臺灣桃園地方法院107年度訴字第2609號第一審判決提
起上訴，本院於109年1月22日言詞辯論終結，判決如下：
    主  文
原判決關於駁回上訴人後開第二項之訴，及其假執行之聲請，暨
訴訟費用（除確定部分外）之裁判均廢棄。
被上訴人應再各給付上訴人新臺幣壹佰陸拾貳萬柒仟參佰捌拾陸
元，如任一被上訴人為給付時，其餘被上訴人於其給付範圍內，
免除給付責任。
第一審（除確定部分外）、第二審訴訟費用，由被上訴人連帶負
擔。 
    事實及理由
一、被上訴人總瑩建設股份有限公司（下稱總瑩公司）之法定代
    理人原為張廖貴裕，於本院審理時變更為張廖泓境，有公司
    變更登記表在卷可參（見本院卷第105-109頁），並經張廖
    泓境具狀聲明承受訴訟（見本院卷第103頁），核無不合，
    應予准許。
二、上訴人主張：伊於民國101年4月14日分別與被上訴人總瑩公
    司、楊碧玲簽立「湯城世紀透天房屋預定買賣合約書」（下
    稱系爭房屋契約）、「湯城世紀透天土地預定買賣合約書」
    （下稱系爭土地契約，與系爭房屋契約合稱系爭契約），以
    總價新臺幣（下同）958萬元向總瑩公司、楊碧玲購買門牌
    桃園市○○區○○街00號即湯城世紀建案丁區編號Ｋ棟50號預售
    屋暨坐落基地之應有部分（下稱系爭房地）。系爭契約為被
    上訴人對不特定多數消費者大量出售預售屋所預先擬定，為
    定型化契約，依消費者保護法（下稱消保法）第17條第1項
    、第3項、同法施行細則第15條之規定，內政部於100年3月2
    4日以內授中辦地字第1000723995號函公告修正之「預售屋
    買賣定型化契約應記載及不得記載事項」（下稱系爭應記載
    事項）應構成系爭契約之內容。而總瑩公司依系爭房屋契約
    第10條第1項、第14條第2項約定，應於102年12月15日取得
    使用執照，並於領得使用執照後6個月內通知伊進行交屋，
    卻遲至106年4月20日始取得系爭房屋使用執照，迄108年5月
    14日止始完成交屋，交屋遲延日數達360日，致伊所受損害
    及所失利益甚鉅，依系爭應記載事項第15條第1項第4款約定
    ，總瑩公司應按日給付伊按已繳房地價款884萬4484元之萬
    分之5計算之遲延利息，自106年10月20日起至107年10月15
    日止應給付伊110萬5507元。又依系爭房屋契約第22條第1項
    及系爭土地契約第12條第1項約定，系爭契約為具連帶不可
    分性之聯立契約，應共同履行，故楊碧玲就總瑩公司違反前
    揭約定所生債務，亦應負不真正連帶債務等情，爰依系爭應
    記載事項第15條第1項第4款約定，求為命：㈠總瑩公司應給
    付伊110萬5507元，及自107年10月16日起至交付系爭房屋之
    日止，按日給付伊4422元；㈡楊碧玲應給付伊110萬5507元，
    及自107年10月16日起至交付系爭房屋之日止，按日給付伊4
    422元；㈢前2項所命給付，如任一被上訴人為給付時，其他
    被上訴人於其給付範圍內，免除給付責任之判決。原審判命
    總瑩公司、楊碧玲各應給付上訴人22萬1101元，及自107年1
    0月16日起至108年5月13日止，各按日給付上訴人884元，如
    任一被上訴人為給付時，其餘被上訴人於其給付範圍內，免
    除給付責任，駁回上訴人其餘之訴。上訴人不服，提起上訴
    （至被上訴人敗訴部分，未據其聲明不服，已告確定），聲
    明：㈠原判決關於駁回伊後開第㈡項之訴部分廢棄；㈡總瑩公
    司、楊碧玲各應再給付伊88萬4406元，及自107年10月16日
    起至108年5月13日止，按日再各給付伊3538元，如其中任一
    被上訴人為給付時，其餘被上訴人於其給付範圍內，免除給
    付責任（見本院卷第149頁）。
三、被上訴人則以：伊等依系爭契約所負之給付義務為交付系爭
    房地，此並非金錢債務，無從計算遲延利息，是系爭應記載
    事項第15條第1項第4款約定之遲延利息，其性質應屬違約金
    。而上訴人業已就逾期取得系爭房屋使用執照之事，訴請伊
    等給付違約金，經原審法院106年度訴字第1803號、本院107
    年度上易字第578號（下稱系爭前案）判命伊等應各給付上
    訴人違約金110萬8322元，如任一人為給付時，其他人於其
    給付範圍內，免除給付責任確定，上訴人本件復請求伊給付
    交屋遲延之違約金，兩者合計已逾解除系爭契約之最重處罰
    即買賣總價958萬元之15％即143萬7000元，另依系爭房地鄰
    近地區房屋租金計算，上訴人因遲延交屋19個月所受之相當
    於租金之損害至多僅47萬8211元，上訴人請求之違約金顯屬
    過高，應予酌減等語，資為抗辯。答辯聲明：上訴駁回。
四、查上訴人於101年4月14日分別與總瑩公司、楊碧玲簽立系爭
    房屋契約、系爭土地契約，以總價958萬元購買系爭房地，
    上訴人已於101年4月12日至102年9月6日共交付178萬4484元
    ，於103年12月6日、105年6月4日、106年5月8日各交付4萬
    元、1萬元、1萬元，於107年3月8日支付700萬元，總瑩公司
    依約應於102年12月15日取得使用執照，並於取得使用執照
    後6個月內辦理交屋，而總瑩公司於106年4月20日取得使用
    執照，於108年5月14日完成交屋，上訴人就總瑩公司遲延取
    得使用執照之事，訴請被上訴人各給付110萬8322元，如任
    一人為給付時，其他人於其給付範圍內，免除給付責任，經
    系爭前案為上訴人勝訴之判決確定等情，有系爭契約、已付
    價金一覽表、使用執照、交屋明細單在卷可稽（見原審卷第
    9-72、134頁），且為兩造所不爭執（見原審卷第160、161
    頁、本院卷第116頁），堪認為真實。
五、系爭應記載事項第15條第1項第4款所定之「遲延利息」，性
    質上是否為違約金：
  ㈠按依民法第233條第1項之規定，遲延之債務以支付金錢為標
    的者，債權人始得請求遲延利息，倘所負債務非以支付金錢
    為標的者，縱有遲延給付情事，債權人亦無從請求遲延之利
    息（最高法院37年上字第8014號判例意旨參照）。又遲延利
    息原有違約金之性質，如該項契約當事人之真意，其約定債
    務人給付遲延時應支付遲延利息，即係關於違約金之訂定，
    自應依民法關於違約金之規定而為實質上之裁判（參照最高
    法院43年臺上字第576號判例意旨）。
  ㈡查上訴人不爭執系爭應記載事項第15條第1項第4款之內容，
    構成系爭契約內容之一部（見原審卷第161、162頁、本院卷
    第116頁）。而系爭應記載事項第15條第1項第4款約定：「
    賣方如未於領得使用執照6個月內通知買方進行交屋，每逾1
    日應按已繳房地價款依萬分之5單利計算遲延利息予買方」
    （見原審卷第84頁），總瑩公司依約應於期限內通知上訴人
    進行交屋，非屬以支付金錢為標的，依前開說明，應認系爭
    應記載事項第15條第1項第4款所定之「遲延利息」，其性質
    非屬遲延利息，而應屬違約金甚明。上訴人主張系爭應記載
    事項第15條第1項第4款所定者非屬違約金云云，尚非可採。
      
六、上訴人依系爭應記載事項第15條第1項第4款請求被上訴人給
    付前開違約金，是否過高而應予酌減：
  ㈠按當事人約定契約不履行之違約金過高者，法院固得依民法
    第252條以職權減至相當之數額，惟是否相當仍須依一般客
    觀事實、社會經濟狀況及當事人所受損害情形，以為酌定標
    準。而約定違約金過高與否之事實，應由主張此項有利於己
    事實之債務人負舉證責任（最高法院82年度臺上字第2476號
    裁判意旨參照）。
  ㈡查系爭房屋契約第14條第2項約定總瑩公司應於領得使用執照
    6個月內通知上訴人進行交屋，系爭應記載事項第15條第1項
    第4款則規定被上訴人如未於領得使用執照6個月內通知上訴
    人進行交屋，每逾1日應按已繳房地價款依萬分之5計算違約
    金予上訴人等情，有系爭房屋契約、系爭應記載事項附卷可
    參（見原審卷第17、84頁）。而上訴人於101年4月12日至10
    2年9月6日共交付178萬4484元，於103年12月6日、105年6月
    4日、106年5月8日各交付4萬元、1萬元、1萬元，於107年3
    月8日支付700萬元，總瑩公司於106年4月20日領得系爭房屋
    之使用執照後，未於6個月內通知上訴人進行交屋，迄108年
    5月14日始辦理交屋，依約應自106年10月20日起至108年5月
    13日，依前開約定負給付違約金之責等情，此為兩造所不爭
    執（見原審卷第9、160、161頁），則上訴人主張其得請求
    總瑩公司賠償按已繳付房地價款每逾1日以萬分之5計算之違
    約金即110萬5507元【184萬4484元（即上訴人於106年10月2
    0日之前所支付之房地價款）×0.0005×360日｛自106年10月21
    日（即上訴人取得使用執照之翌日起算6個月之翌日）至107
    年10月15日（即上訴人起訴之前1日，見原審卷第2頁之起訴
    狀收狀戳）共360日｝＋700萬元（上訴人於107年3月8日交付
    之房地價款）×0.0005×221日｛自107年3月9日（即上訴人交
    付700萬元之翌日）至107年10月15日，共221日）＝110萬550
    7元，元以下四捨五入】，及自107年10月16日（即上訴人起
    訴之日）起至108年5月13日（即總瑩公司完成交屋之前1日
    ）止，按日給付4422元（884萬4484元×0.0005＝4422元），
    核與系爭應記載事項第15條第1項第4款之內容相符，洵屬有
    據。
  ㈢又按契約之聯立者，係數個契約（典型或非典型）具有相互
    結合之關係（最高法院90年度臺上字第1779號裁判意旨參照
    ）。其各個契約相互間是否具有依存關係，應綜合法律行為
    全部之旨趣，當事人訂約時之真意、交易之習慣及其他具體
    情事，並本於誠信原則，為斷定之標準。即依當事人之意思
    ，一個契約之效力或存在依存於另一個契約之效力或存在，
    其個別契約是否有效成立，雖應就各該契約判斷之，但設其
    中之一個契約不成立、無效、撤銷或解除時，則另一個契約
    亦應同其命運（司法院院字2287號解釋意旨參照）。另按不
    真正連帶債務係謂數債務人具有同一目的，本於各別之發生
    原因，對債權人各負全部給付之義務，因債務人中一人為給
    付，他債務人即應同免其責任之債務（最高法院101年度臺
    上字第367號判決意旨參照）。查系爭房屋契約第22條第1項
    約定：本約之附件視為本約之一部分，與本約具有同等效力
    ，並與系爭土地契約具連帶不可分性應共同履行，並自簽約
    日起同時生效；系爭土地契約第12條第1項亦約定：本約之
    附件視為本約之一部分，與本約具有同等效力，並與系爭房
    屋契約具連帶不可分性應共同履行，並自簽約日起同時生效
    （見原審卷第23、24、57頁），堪認系爭房屋契約、系爭土
    地契約具連帶不可分性，應共同履行，如有任一契約無法履
    約，即不能達契約目的，應屬聯立契約。參以系爭應記載事
    項亦係就「包含房地」之預售屋買賣為一體規定，為避免消
    費者因被上訴人將原本可單一成立之預售屋買賣契約，分拆
    成2個契約而蒙受不利益，自應使被上訴人就系爭契約之債
    務不履行負不真正連帶債務責任，則上訴人請求被上訴人各
    應給付因總瑩公司未於約定期限內通知上訴人進行交屋所生
    之違約金，如被上訴人中1人為給付，其餘被上訴人即可免
    給付義務，洵屬可採。
  ㈣至被上訴人雖抗辯：系爭前案判命伊等給付上訴人違約金110
    萬8322元確定，上訴人復於本件請求伊等給付前開違約金，
    兩者合計已逾解除系爭契約之最重處罰即總價958萬元之15％
    即143萬7000元。又系爭房地鄰近地區之房屋租金每坪約310
    元至330元，而系爭房屋面積約76.27坪，依每坪租金330元
    計算，上訴人因遲延交屋19個月所受之相當於租金之損害至
    多僅47萬8211元，是上訴人本件請求之違約金實屬過高，應
    予酌減云云，惟為上訴人所否認。本院審酌上訴人於系爭前
    案係依系爭應記載事項第12條第2項約定請求被上訴人就逾
    期取得使用執照之違約事實部分支付違約金，經系爭前案判
    命被上訴人各給付110萬8322元【計算式：178萬4484元×0.0
    005×1221日｛102年12月16日（即總瑩公司依約應取得使用執
    照期限之翌日）起至106年4月19日止（總瑩公司取得使用執
    照之前1日）共1221日｝＋4萬元×0.0005×865日｛103年12月7日
    （上訴人於103年12月6日交付4萬元之翌日）起至106年4月1
    9日止共865日｝＋1萬元×0.0005×319日｛105年6月5日（上訴人
    於105年6月4日交付1萬元之翌日）起至106年4月19日止共31
    9日｝＝110萬8322元】，如被上訴人中1人為給付，其餘被上
    訴人即可免給付義務；本件則係依系爭應記載事項第15條第
    1項第4款規定請求被上訴人就逾期交屋之違約事實部分支付
    違約金（詳前開事實及理由欄六、㈡所述），兩者之違約情
    節、請求權基礎、計算期間等均有不同，尚難混為一談。又
    系爭應記載事項既為主管機關依消保法之授權所制訂之規範
    ，則主管機關經斟酌現今社會預售屋買賣之現況，及衡量企
    業經營者與消費者間之經濟強弱等因素，為達保護消費者權
    益，促進國民消費生活安全，提昇國民消費生活品質之立法
    目的，本於其專業判斷為此規範，企業經營者及消費者均應
    受其拘束。再者，系爭房屋依約應於取得使用執照6個月內
    進行交屋，惟總瑩公司於106年4月20日取得使用執照後，遲
    至108年5月14日始交付系爭房屋，業如前述，遲延履行約19
    個月，違約情節非輕，至被上訴人抗辯上訴人因遲延交屋所
    受相當於租金之損害約47萬餘元乙節，固提出估價報告書為
    憑（見本院卷第125-128頁），惟此非考量違約金是否過高
    之惟一因素，被上訴人復未舉證證明總瑩公司嚴重遲延交屋
    有何不可歸責於己，而得減輕責任之情事，則其是項抗辯，
    自無可採。
  ㈤依上所陳，上訴人請求總瑩公司、楊碧玲應各給付110萬5507
    元，及自107年10月16日起至108年5月13日止，各按日給付4
    422元，如任一被上訴人為給付時，其他被上訴人於其給付
    範圍內，免除給付責任，即有理由。
七、綜上，上訴人依系爭應記載事項第15條第1項第4款之約定，
    請求總瑩公司、楊碧玲應各給付203萬4127元【110萬5507元
    ＋92萬8620元｛即自107年10月16日起至108年5月13日止（共2
    10日）按日給付4422元，4422元×210日＝92萬8620元）｝＝203
    萬4127元】，如任一被上訴人為給付時，其他被上訴人於其
    給付範圍內，免除給付責任，為有理由，應予准許。原審就
    前開應准許部分，僅判准總瑩公司、楊碧玲應各給付40萬67
    41元【22萬1101元＋18萬5640元（自107年10月16日起至108
    年5月13日止，共210日，884元×210日＝18萬5640元）＝40萬6
    741元】，就其餘162萬7386元（203萬4127元－40萬6741元＝1
    62萬7386元）部分，為上訴人敗訴之判決，尚有未洽，上訴
    人上訴論旨指摘原判決此部分不當，求予廢棄改判，為有理
    由，爰由本院予以廢棄改判如主文第2項所示。
八、本件為判決之基礎已臻明確，兩造其餘攻擊或防禦方法及證
    據，經本院斟酌後，認與本案爭點無涉，不足以影響本判決
    之結果，無逐一論駁之必要，併此敘明。
九、據上論結，本件上訴為有理由。依民事訴訟法第450條、第7
    8條、第85條第2項，判決如主文。
中　　華　　民　　國　　109 　年　　2 　　月　　12　　日
                  民事第十四庭
                      審判長法　官  蔡和憲
                            法　官  邱靜琪 
                            法　官  蕭清清
正本係照原本作成。
被上訴人如不服本判決，應於收受送達後20日內向本院提出上訴
書狀，其未表明上訴理由者，應於提出上訴後20日內向本院補提
理由書狀（均須按他造當事人之人數附繕本）上訴時應提出委任
律師或具有律師資格之人之委任狀；委任有律師資格者，另應附
具律師資格證書及釋明委任人與受任人有民事訴訟法第466條之1
第1項但書或第2項（詳附註）所定關係之釋明文書影本。如委任
律師提起上訴者，應一併繳納上訴審裁判費。
中　　華　　民　　國　　109 　年　　2 　　月　　12　　日

  　　　　　　　　　　　　　書記官  張淑芳
附註：
民事訴訟法第466條之1（第1項、第2項）：
對於第二審判決上訴，上訴人應委任律師為訴訟代理人。但上訴
人或其法定代理人具有律師資格者，不在此限。
上訴人之配偶、三親等內之血親、二親等內之姻親，或上訴人為
法人、中央或地方機關時，其所屬專任人員具有律師資格並經法
院認為適當者，亦得為第三審訴訟代理人。